# 国企亏损严重拟核减注册资本弥补亏损

提问人：262805369 时间：2012-02-23 10:54:34
该客户企业一方面由于累计亏损金额巨大，另一方面由于国企内部间资产的挂账划拨，使其净资产与注册资本严重不符，现在该单位想要通过核减注册资本来弥补亏损，特向大家来寻求一些经验，想法及建议，不甚感激 下面是我在网上找到的一篇帖子，转载来大家看一看，也可以探讨其是否具有可操作性， 文章如下
（尚在 2003 年时笔者就对注册资本可否弥补亏损问题进行了分析。 记得 2003 年中有一次参加一个会计学术会议，我本来送了一篇这方面的探讨文章过去，但被主办方告之观点不好把握，希望能换一篇文章去参加会议。当时在北京的该会计学会会长还曾为我的那篇文章专门去了一趟财政部，询问注册资本弥补亏损的政策问题，被一官员告之在理论上可以探讨，但实际上是行不通的，而我当时一直坚持认为可以行得通。把稿子投给了一家杂志社，但大概也因感到有点棘手而没有刊用，于是我自己把这篇文章束之了高阁。
虽然当时文章被“枪毙”了，但我一直非常坚信自己的看法，根据我当时的研究，当时的公司法和国家有关政策方面并无这方面的禁止性规定，为此我也向律师界的朋友进行了咨询，被告之无禁止规定企业当然就可以采用。
时隔数年，在去年一次偶然间发现上市公司飞彩股份提出的股权分置改革方案中就包含了注册资本弥补亏损，并已经实施。飞彩股份采用这种方法的理由与我当初的看法几乎一致。飞彩股份这种通过减少注册资本来弥补亏损的方式在我国证券主板市场上是第一例。
其实，以注册资本来弥补亏损方式并非我国所独创，这种弥补亏损方式在一些国家里是属于被允许的一种弥补亏损方式，例如日本、德国、法国等国家都允许企业采用这种方法。从理论上说，企业以减少注册资本的方式弥补亏损实质上是企业在其实际资本已经减少的情况下，为了保持名义资本和实际资本相符而进行的减少名义资本的行为。由于以减少注册资本的方式来弥补亏损只核减账面上的资本总额，并不减少企业的净资产，所以，其又称为名义上的减资。
我国《公司法》允许公司在保障债权人利益的前提下减少注册资本。即在公司需要减少注册资本时，“应当自作出减少注册资本决议之日起十日内通知债权人，并于三十日内在报纸上公告。债权人自接到通知书之日起三十日内，未接到通知书的自公告之日起四十五日内，有权要求公司清偿债务或者提供相应的担保”，但“公司减资后的注册资本不得低于法定的最低限额。” 在《公司法》对企业弥补亏损的规定中，除了禁止将资本公积用于弥补亏损以外，并没有限制企业采用其他弥补亏损的途径，在其它相关法规中也并无禁止企业以注册资本弥补亏损之规定。由于以注册资本弥补亏损是一种零成本向全体股东按照相同比例回购股份行为，属于《上市公司章程指引》中规定的回购允许方式之一，所以，在保护了债权人和其他股东利益的前提下，企业采用不减少净资产的名义性减资方式，通过减少注册资本为代价来弥补亏损的行为并不违法。笔者认为，这“不违法”恰恰是飞彩股份在股权分置改革中提出的采用注册资本弥补亏损的方案能够得以顺利通过并实施的根本原因。
事实上飞彩股份还尚不是我国证券市场上的第一例采用以注册资本来弥补亏损的公司，还在 2003 年时，在三板市场上市的广建股份（代号 400009 ）就以 2 ： 1 的比例缩小股本用于弥补了部分亏损。由此可以看出，在证券市场上公司以注册资本弥补亏损不仅在法律上未被禁止，在实践中也并非孤例。
与对公司制的企业没有注册资本弥补亏损的禁止规定不同的是，国有企业以注册资本弥补亏损则是以文件的形式规定企业在特殊情况下可以施行。
国务院国有资产监督管理委员会在 2003 年 9 月 13 日下发了《国有企业清产核资资金核实工作规定》中规定：“企业查出的各项资产损失和资金挂账，经国有资产监督管理机构审核批准冲减所有者权益的，可依次冲减盈余公积金、资本公积金和实收资本。对企业执行《企业会计制度》查出的各项资产损失和资金挂账，依据国家有关清产核资政策规定,以及财政部《关于国有企业执行〈企业会计制度〉有关财务政策问题的通知》（财企〔 2002 〕 310 号文）有关规定，经国有资产监督管理机构审核批准的，可以依次冲减以前年度未分配利润、公益金、盈余公积金、资本公积金和实收资本。”但“冲减所有者权益应当保留的资本金数额不得低于法定注册资本金限额”。可见，国有企业以注册资本弥补亏损还是可以行得通的，即在数年一次的国有企业清产核资时在得到国有资产监督管理机构审核批准的情况下可以用注册资本来弥补亏损。例如证券代码为 601988 的中国银行在招股意向书中披露“2003年 12 月，国家通过汇金公司向本行注资 225 亿美元。根据财务重组安排，本行将注资前的原所有者权益余额(包括资本)转入未分配利润，用以弥补因计提不良资产减值准备所形成的累计亏损”，可见中国银行在 74 号文刚出台后才三个月就实施了用注册资本弥补亏损，并获得了财政部等政府部门的批准。
值得注意的是，如果企业是依《中外合资经营企业法》和《外资企业法》成立的公司，则以注册资本弥补亏损存在法律障碍。根据《中外合资经营企业法实施条例》和《外资企业法实施细则》的规定，中外合营企业在合营期内和外资企业在经营期内其注册资本不能减少，因而也就不存在以注册资本弥补亏损问题。 ）

回答人：chenyiwei
这个问题更多地是一个法律问题，也是争议较多的一个问题，因为实务中能够有据可查的这样操作的实例也就是股权分置改革中涉及的少数ST公司，不排除是当时为了推进股权分置改革而特批的特例。还有一种观点认为这种情况相当于股东以零对价减资，按照会计上关于减资的处理规定，减少的注册资本额和减资款（此处为零）之间的差额应调整资本公积。